ACORDAO-COMPLETO-2531699

ACÓRDÃO 4463/2022 ATA 29/2022 - SEGUNDA CÂMARA

VISTOS, relatados e discutidos estes autos do recurso de reconsideração interposto pelo Sr. Aldemir Bendine em face do Acórdão 5937/2021-TCU-Segunda Câmara, por meio do qual suas contas foram julgadas irregulares;
ACORDAM os Ministros do Tribunal de Contas da União, reunidos em Sessão da 2ª Câmara, ante as razões expostas pelo Relator, em:
9.1. com fundamento nos art. 32, inciso I e 33, da Lei n. 8.443/1992, c/c o art. 285, caput, do Regimento Interno/TCU, conhecer do recurso de reconsideração para, no mérito, negar-lhe provimento; 
9.2. dar ciência da presente deliberação ao recorrente, ao Banco do Brasil S/A e à Secretaria do Tesouro Nacional, destacando que o Relatório e o Voto que a fundamentam podem ser acessados pelo portal eletrônico do Tribunal de Contas da União, no endereço https://pesquisa.apps.tcu.gov.br/#/pesquisa/acordao-completo.

Recurso de reconsideração interposto por Aldemir Bendine (peças 91-96) contra o Acórdão 5.937/2021-TCU-2ª Câmara (peça 79), relatado pelo Ministro Raimundo Carreiro

Segunda Câmara

Banco do Brasil S.A.

3. Interessados/Responsáveis/Recorrentes:
3.1. Responsáveis: Adilson do Nascimento Anísio (XXX.048.967-XX); Admilson Monteiro Garcia (XXX.674.937-XX); Adriana Queiroz de Carvalho (XXX.181.296-XX); Adriano Meira Ricci (XXX.550.741-XX); Aldemir Bendine (XXX.980.408-XX); Aldo Cesar Martins Braido (XXX.456.448-XX); Alexandre Corrêa Abreu (XXX.946.627-XX); Antônio Mauricio Maurano (XXX.022.878-XX); Antônio Valmir Campelo Bezerra (XXX.806.101-XX); Augusto Carneiro de Oliveira Filho (XXX.545.807-XX); Benito da Gama Santos (XXX.647.635-XX); Bernardo Gouthier Macedo (XXX.238.506-XX); Carlos Alberto Araújo Netto (XXX.415.907-XX); Carlos Eduardo Leal Neri (XXX.606.077-XX); Carlos Roberto Cafareli (XXX.183.619-XX); Carlos Roberto de Albuquerque Sa (XXX.107.217-XX); Clenio Sevério Teribele (XXX.432.720-XX); Danielle Ayres Delduque (XXX.041.801-XX); Edélcio de Oliveira (XXX.874.466-XX); Edmar José Casalatina (XXX.122.018-XX); Edson Rogério da Costa (XXX.309.260-XX); Eduardo Georges Chehab (XXX.810.648-XX); Elvio Lima Gaspar (XXX.107.917-XX); Geraldo Afonso Dezena da Silva (XXX.575.068-XX); Gueitiro Matsuo Genso (XXX.201.519-XX); Gustavo Henrique Santos de Sousa (XXX.831.394-XX); Hamilton Rodrigues da Silva (XXX.772.039-XX); Hayton Jurema da Rocha (XXX.667.404-XX); Henrique Jager (XXX.180.477-XX); Ivan de Souza Monteiro (XXX.444.077-XX); Ives Cezar Fulber (XXX.982.720-XX); Jose Carlos Reis da Silva (XXX.077.450-XX); José Maurício Pereira Coelho (XXX.535.907-XX); Jânio Carlos Endo Macedo (XXX.515.528-XX); Luís Aniceto Silva Cavicchioli (XXX.987.588-XX); Luiz Fernando Juca Filho (XXX.918.230-XX); Luiz Henrique Guimarães de Freitas (XXX.319.726-XX); Marcelo Augusto Dutra Labuto (XXX.238.081-XX); Marco Antônio Ascoli Mastroeni (XXX.198.128-XX); Marcos Machado Guimaraes (XXX.826.591-XX); Marcos Ricardo Lot (XXX.218.321-XX); Marcos de Andrade Reis Villela (XXX.782.596-XX); Márcio Hamilton Ferreira (XXX.923.641-XX); Nilson Martiniano Moreira (XXX.491.386-XX); Osmar Fernandes Dias (XXX.988.289-XX); Paulo José dos Reis Souza (XXX.424.306-XX); Paulo Roberto Lopes Ricci (XXX.020.578-XX); Paulo Rogério Caffarelli (XXX.887.279-XX); Rafael Vieira de Matos (XXX.055.698-XX); Raul Francisco Moreira (XXX.374.430-XX); Robson Rocha (XXX.270.436-XX); Sandro José Franco (XXX.739.729-XX); Sandro Kohler Marcondes (XXX.322.749-XX); Sérgio Eduardo Arbulu Mendonça (XXX.338.128-XX); Sérgio Peres (XXX.746.328-XX); Walter Malieni Júnior (XXX.718.468-XX).
3.2. Recorrente: Aldemir Bendine (XXX.980.408-XX).

13.1. Ministros presentes: Bruno Dantas (Presidente), Augusto Nardes, Aroldo Cedraz (Relator) e Antonio Anastasia.
13.2. Ministros-Substitutos presentes: Marcos Bemquerer Costa e André Luís de Carvalho.

AROLDO CEDRAZ

Ministro Raimundo Carreiro.

Trata-se do processo referente à prestação de contas anual do Banco do Brasil S.A., exercício de 2014, com julgamento pela irregularidade, por meio do Acórdão 5937/2021-TCU-Segunda Câmara (Relator Ministro Raimundo Carreiro) , peça 79, relativamente ao ex-presidente, Sr. Aldemir Bendine.
2.	Irresignado, o ex-gestor interpôs o presente recurso de reconsideração, peça 91, analisado no âmbito da Secretaria de Recursos com proposta uniforme pelo conhecimento e pela negativa de provimento (peças 111/112) , a teor da instrução reproduzida a seguir, que contou com a manifestação concordante do ilustre representante do Ministério Público de Contas (peça 113) :
INTRODUÇÃO
1.	Trata-se de recurso de reconsideração interposto por Aldemir Bendine (peças 91-96) contra o Acórdão 5937/2021-TCU-Segunda Câmara (peça 79) , relatado pelo Ministro Raimundo Carreiro, nos seguintes termos:
9.1. considerar cumpridas as determinações à Secretaria do Tesouro Nacional, constantes dos subitens 1.8.1, 1.8.2 e 1.8.3 do Acórdão 4068/2017-TCU-Segunda Câmara, relator Ministro-Substituto Marcos Bemquerer;
9.2. considerar cumpridas as determinações ao Banco do Brasil S.A., constantes nos itens 1.7.1, 1.7.1.1. e 1.7.1.2 do Acórdão 4068/2017-TCU-Segunda Câmara, relator Ministro-Substituto Marcos Bemquerer; 
9.3. julgar irregulares as contas de Aldemir Bendine, CPF XXX.980.408-XX, ex-Presidente do Banco do Brasil S.A., com fundamento nos arts. 1º, inciso I, e 16, inciso III, alínea "b", da Lei 8.443/1992 c/c os arts. 1º, inciso I, e 209, inciso II, do Regimento Interno do TCU; 
9.4. orientar a Secretaria de Controle Externo do Sistema Financeiro Nacional para que dê continuidade ao monitoramento do cumprimento dos subitens 1.7.2.1 e 1.7.2.2 do Acórdão 4068/2017-TCU-Segunda Câmara, relator Ministro-Substituto Marcos Bemquerer. 
9.5. dar ciência deste Acórdão ao Banco do Brasil S.A. e à Secretaria do Tesouro Nacional, destacando que o Relatório e o Voto que o fundamentam podem ser acessados pelo portal eletrônico do Tribunal de Contas da União, no endereço https://pesquisa.apps.tcu.gov.br/#/pesquisa/acordao-completo. (Grifos acrescidos) 
HISTÓRICO
2.	Trata-se, originariamente, de prestação de contas anuais do Banco do Brasil S/A, referente ao exercício de 2014, a qual foi sobrestada por esta Corte, por intermédio do Acórdão 4068/2017-TCU-Segunda Câmara (peça 23) , Relator Ministro-Substituto Marcos Bemquerer, transcrito abaixo, em relação ao responsável Aldemir Bendine, no que interessa ao presente recurso:
a) sobrestar o julgamento das presentes contas em relação ao responsável Aldemir Bendine até a decisão de mérito no âmbito do TC Processo 021.643/2014-8;
b) julgar regulares com ressalva as contas dos demais responsáveis relacionados no item 1.1, dando-lhes quitação, em decorrência de as contas prestadas  não expressarem, de  forma clara e objetiva, a exatidão dos demonstrativos contábeis do Banco do Brasil S.A. referentes ao exercício de 2014,  considerando  que  deles  constavam  créditos  de  improvável  realização,  consubstanciados  nas rubricas contábeis "Títulos e Créditos a Receber - Tesouro Nacional", "Alongamento de Crédito Rural -Tesouro Nacional",  "Títulos e Créditos a Receber - decorrentes do PND" e  "Títulos  e Créditos  a  Receber - do  Tesouro  do  Estado  da  Bahia - Programa  de  Recuperação  da  Lavoura Cacaueira Baiana, Res. 2.887/2001", em afronta ao critério de reconhecimento de ativos estabelecido pelo  item  4.44  do  Pronunciamento  Conceitual Básico  do  Comitê  de  Pronunciamentos  Contábeis, aprovado  pela Resolução  CMN 4.144/2012;
c) proceder às demais medidas propostas nos pareceres emitidos nos autos, conforme item 1.7 deste acórdão.
 (...) 
2.1.	O referido julgado foi alterado pelo Acórdão 7728/2019-TCU-Segunda Câmara (peça 56) , para atribuir nova redação a itens da deliberação recorrida relativas a determinações não relacionadas à condição do ora recorrente.
2.2.	As irregularidades relativas ao responsável Aldemir Bendine, tratadas no âmbito do TC Processo 021.643/2014-8, restaram definitivamente decididas, por meio dos Acórdão 2575/2016-TCU-Plenário, Relator Ministro José Mucio Monteiro; alterado pelos Acórdão 1824/2018-TCU-Plenário, Redator Ministro José Mucio Monteiro; e 938/2019-TCU-Plenário, redigido pelo Ministro Walton Alencar Rodrigues e mantido pelo Acórdão 3047/2019-TCU-Plenário, relatado pelo mesmo julgador, transcritos abaixo, nas partes importantes para análise do presente recurso:
Acórdão 2575/2016-TCU-Plenário
ACORDAM os Ministros do Tribunal de Contas da União, reunidos em Sessão do Plenário, e diante das razões expostas pelo Relator, com fundamento nos arts. 28, inciso II, 58, inciso II, e 60 da Lei 8.443/1992 e 169, inciso V, 235, 237, inciso I e parágrafo único, 268, inciso II, e 270 do Regimento Interno do Tribunal, em: 
 (...) 
9.2. conhecer da presente representação e considerá-la procedente;
 (...) 
9.5. rejeitar as razões de justificativa apresentadas por Arno Hugo Augustin Filho, Marcus Pereira Aucélio, Alexandre Antônio Tombini, Tulio José Lenti Maciel, Jorge Fontes Hereda, Luciano Galvão Coutinho e Aldemir Bendine;
9.6. aplicar multa de R$ 54.820,84 (cinquenta e quatro mil, oitocentos e vinte reais e oitenta e quatro centavos) , individualmente, a Arno Hugo Augustin Filho e Guido Mantega, de R$ 30.000,00 (trinta mil reais) , individualmente, a Marcus Pereira Aucélio, Alexandre Antônio Tombini, Jorge Fontes Hereda, Luciano Galvão Coutinho e Aldemir Bendine e de R$ 25.000,00 (vinte e cinco mil reais) a Tulio José Lenti Maciel, fixando-lhes o prazo de 15 dias, a contar das notificações, para que comprovem, perante o Tribunal, o recolhimento das dívidas aos cofres do Tesouro Nacional, atualizadas monetariamente desde a data deste acórdão até a dos efetivos recolhimentos, se forem pagas após o vencimento, na forma da legislação em vigor; 
 (...) 
9.9. considerar graves as infrações cometidas e inabilitar para o exercício de cargo em comissão ou função de confiança no âmbito da Administração Pública Federal os responsáveis Arno Hugo Augustin Filho, pelo prazo de 8 (oito) anos, e Guido Mantega, pelo prazo de 5 (cinco) anos;
 (...) 
Acórdão 1824/2018-TCU-Plenário
ACORDAM os Ministros do Tribunal de Contas da União, reunidos em Sessão do Plenário, diante das razões expostas pelo Redator, e com fundamento nos arts. 32 e 34 da Lei nº 8.443/92, em:
9.1. conhecer dos pedidos de reexame interpostos pelo Ministério Público junto ao TCU, por intermédio do Procurador Júlio Marcelo de Oliveira, e por Marcus Pereira Aucélio, Túlio José Lenti Maciel, Aldemir Bendine, Guido Mantega, Alexandre Antônio Tombini, Luciano Coutinho, Jorge Fontes Hereda e Arno Hugo Augustin Filho;
9.2. negar provimento aos pedidos de reexame interpostos por Marcus Pereira Aucélio, Aldemir Bendine, Guido Mantega, Luciano Galvão Coutinho e Arno Hugo Augustin Filho, mantendo-se;
 (...) 
9.4. dar provimento ao pedido de reexame interposto pelo Ministério Público junto ao TCU relativamente a Guido Mantega, a fim de agravar a sanção de inabilitação para o exercício de cargo em comissão ou função de confiança prevista no art. 60 da Lei nº 8.443/92, imposta pelo item 9.9 do Acórdão 2575/2016-TCU-Plenário, para o prazo de 8 (oito) anos;
9.5. considerar graves as infrações cometidas por Aldemir Bendine;
9.6. dar provimento ao pedido de reexame interposto pelo Ministério Público junto ao TCU, quanto a Aldemir Bendine, a fim de considerar graves as infrações cometidas e aplicar-lhe a sanção de inabilitação para o exercício de cargo em comissão ou função de confiança pelo período de seis anos, bem como de multa no valor de R$ 50.000,00 (cinquenta mil reais) ;
9.7. negar provimento ao pedido de reexame interposto pelo Ministério Público junto ao TCU, quanto a Nelson Henrique Barbosa Filho, Dyogo Henrique de Oliveira, Marcus Pereira Aucélio, Marcelo Pereira de Amorim, Jorge Fontes Hereda, Alexandre Antônio Tombini, Túlio José Lenti Maciel e Luciano Galvão Coutinho.
Acórdão 938/2019-TCU-Plenário
ACORDAM os Ministros do Tribunal de Contas da União, reunidos em Sessão do Plenário, diante das razões expostas pelo Redator e com fundamento nos arts. 34 da Lei 8.443/1992 e 287, § 1º, do Regimento Interno do TCU, em:
9.1. conhecer dos embargos de declaração interpostos por Aldemir Bendine, para, no mérito, negar-lhe provimento;
9.2. conhecer dos embargos de declaração interpostos pelo Ministério Público junto ao TCU, por intermédio do Procurador Júlio Marcelo de Oliveira, para, no mérito, dar-lhe provimento parcial, relativamente a Luciano Galvão Coutinho, com efeitos infringentes;
9.3. alterar a redação do item 9.7 do Acórdão 1824/2018-TCU-Plenário para:
9.7. negar provimento ao pedido de reexame interposto pelo Ministério Público junto ao TCU, quanto a Nelson Henrique Barbosa Filho, Dyogo Henrique de Oliveira, Marcus Pereira Aucélio, Marcelo Pereira de Amorim, Jorge Fontes Hereda, Alexandre Antônio Tombini e Túlio José Lenti Maciel.
9.4. dar provimento ao pedido de reexame interposto pelo Ministério Público junto ao TCU, quanto a Luciano Galvão Coutinho, a fim de considerar graves as infrações por ele cometidas e aplicar-lhe a sanção de inabilitação para o exercício de cargo em comissão ou função de confiança pelo período de seis anos, bem como de multa no valor de R$ 50.000,00 (cinquenta mil reais) ;
9.5. dar ciência desta decisão aos embargantes e interessados.
Acórdão 3047/2019-TCU-Plenário
ACORDAM os Ministros do Tribunal de Contas da União, reunidos em Sessão Extraordinária do Plenário, com fundamento nos artigos 32, inciso II, e 34 da Lei 8.443/1992 e ante as razões expostas pelo Relator, em:
9.1. conhecer dos embargos de declaração para, no mérito, negar-lhes provimento;
9.2. dar ciência deste acórdão ao embargante.
2.3. Nos presentes autos, a irregularidade imputada a Aldemir Bendine no exercício de 2014 foi resumida pela unidade técnica, conforme transcrito no voto condutor da deliberação recorrida, nos seguintes termos (peça 80, p. 3) :
 (...) realização de operações de crédito, consubstanciadas na concessão e utilização de recursos próprios do Banco do Brasil para o pagamento de subvenções de responsabilidade da União registradas nas contas "Tesouro Nacional - Equalização de Taxas - Safra Agrícola" e "Título e Créditos a Receber - Tesouro Nacional" da instituição financeira, contrariando o que estabelecem o § 1º, inciso I, do art. 32, o art. 36 e o art. 38, inciso IV, "b", todos da Lei Complementar 101/2000".
2.4. Ao retomar o julgamento das contas de Aldemir Bendine relativas ao exercício de 2014, após o julgamento definitivo do TC Processo 021.643/2014-8, o Tribunal, em concordância com o posicionamento da unidade técnica, por meio do Acórdão 5937/2021-TCU-Segunda Câmara, Relator Ministro Raimundo Carreiro, transcrito na introdução acima, julgou-lhe irregulares as contas. 
2.5. Insatisfeito, Aldemir Bendine interpôs o presente recurso de reconsideração (peças 91-96) , requerendo a reforma do julgado, para homologar as contas prestadas pelo responsável (peça 91, p. 38) .
ADMISSIBILIDADE
3.	Reitera-se o exame preliminar de admissibilidade (peças 98-99) , ratificado pelo Exmo. Sr. Ministro-Relator, na peça 101, que concluiu pelo conhecimento do recurso, suspendendo-se os efeitos do item 9.3 do Acórdão 5937/2021-TCU-Segunda Câmara, Relator Ministro Raimundo Carreiro, eis que preenchidos os requisitos processuais aplicáveis à espécie.
MÉRITO
4.	Delimitação
4.1. Constitui objeto do recurso a seguinte questão: Se as contas de Aldemir Bendine, relativas à gestão do Banco do Brasil em 2014, devem ser julgadas regulares (peças 91-96) .
5.	Regularidade das contas de Aldemir Bendine, relativas à gestão do Banco do Brasil S/A em 2014 (peças 91-96) 
5.1.	O recorrente afirma que as contas dele na gestão do Banco do Brasil, relativas ao exercício de 2014, devem ser julgadas regulares, tendo em vista os seguintes argumentos: 
	a) As contas anuais do Banco do Brasil foram aprovadas, com determinações, mas a gestão de Bendine foi julgada irregular (peça 91, p. 2) ;
	b) A presente prestação de contas deve considerar dados apenas do ano de 2014, não podendo utilizar as informações do TC Processo 021.643/2014-8, que tratou de resultados primários dos exercícios de 2013 e 2014, impondo-se a análise dos processos de forma distinta;
	c) O auditor Charles Santana de Castro considerou que a falta de pagamento pelo Tesouro Nacional não se circunscreve aos exercícios da presente prestação de contas, pois a parcela dos créditos do Banco do Brasil existente nesse exercício teve origem em anos anteriores (peça 91, p. 2) ;
	d) O Tribunal se utilizou de decisões proferidas no âmbito do TC Processo 021.643/2014-8, como os Acórdão 2575/2016-TCU-Plenário, Relator Ministro José Mucio Monteiro; e 1.824/2018-TCU-Plenário, redigido pelo Ministro José Mucio Monteiro, para fundamentar a desaprovação das contas do recorrente, no exercício de 2014. Mas, mesmo naqueles autos, as contas do responsável deveriam ter sido aprovadas (peça 91, p. 3) ;
	e) Não há documento assinado pelo recorrente relativo ao tema que levou à condenação da parte, qual seja: Equalização de Taxas - Safra Agrícola e Títulos e Créditos a Receber. Isso não fazia parte das atribuições do presidente, sendo a inclusão dele no polo passivo da demanda apenas em decorrência do estatuto. Não há ato concreto ou omissão específica da parte;
f) As funções do Presidente do Banco do Brasil dizem respeito a interesses mais amplos da instituição, conforme o art. 30, inciso I, do Estatuto Social da entidade, a exemplo da convocação e presidência de reuniões do Conselho Diretor e da Diretoria Executiva (peças 91, p. 3; e 92) ;
g) As operações questionadas decorriam da lei e não de operações de crédito, além de não serem da alçada exclusiva do Presidente da entidade, mas sim de um colegiado, de acordo com regras de compliance e de governança corporativa. Em razão disso, o recorrente requer o envio de ofício ao Banco do Brasil para apresentação de toda a documentação relativa às alçadas decisórias (peça 91, p. 4) ;
h) O inadimplemento do Tesouro Nacional no episódio das "pedaladas fiscais" não causou nenhum prejuízo ao Banco do Brasil, pois o valor atrasado restou devolvido remunerado pela taxa Selic, mesmo índice utilizado no depósito dos recursos junto ao Banco Central do Brasil (Bacen) , caso a devolução tivesse ocorrido de forma tempestiva. Não se tem notícia de problema de liquidez na entidade, com a presença de depósitos bilionários, o que pode ser comprovado com a apresentação do caixa diário disponível, o que se deve requisitar em ofício à instituição financeira (peça 91, p. 4-5) ;
i) Não se identificou ato ímprobo comissivo ou omissivo da parte que contribuísse para os eventos questionados ou qualquer procedimento ilegal na esfera de atribuições da instituição financeira, que justifique a não homologação das contas prestadas pelo recorrente (peça 91, p. 5) ;
j) Os valores presentes nos títulos "Tesouro Nacional - Equalização de Taxas - Safra Agrícola" e "Títulos de Crédito a Receber Tesouro Nacional" registrados nas demonstrações financeiras do Banco do Brasil se referem a subvenções econômicas do crédito rural, em diversas modalidades, como bônus, prêmios, abatimentos e rebates (peça 91, p. 5-6) ;
k) As subvenções econômicas do crédito rural e do microcrédito produtivo decorrem e são operacionalizadas com base em leis ordinárias, medidas provisórias, portarias e resoluções do Conselho Monetário Nacional (CMN) , registradas nas demonstrações contábeis do Banco do Brasil. Não constituem modalidades de operação de crédito ou financiamento da instituição financeira junto à União, o que se nota no conceito, características, beneficiários, modelo, forma de concessão, contexto normativo e procedimentos operacionais, pontos a serem analisados no recurso. Além disso, não se utilizam de recursos próprios do Banco do Brasil (peça 91, p. 6-7) ;
l) O crédito rural, instituído pela Lei 4.859/1965, constituiu-se no suprimento de recursos financeiros, por instituições do Sistema Nacional de Crédito Rural (SNCR) , para aplicação na atividade rural, com finalidades de custeio, investimento e comercialização, observadas as normas do Manual de Crédito Rural. Cabe ao SNCR conduzir os financiamentos. Esse sistema é constituído de órgãos básicos, como o Banco do Brasil, vinculados e articulados (peça 91, p. 7) ;
m) Nesse sistema, os beneficiários do crédito rural são exclusivamente produtores rurais e cooperativas, em operações diretas com as instituições financeiras, sem desembolso, adiantamento ou repasse de recursos do Banco do Brasil (peça 91, p. 7 e 18) ;
n) As modalidades de crédito atendem o financiamento de despesas de custeio, investimento e comercialização, podendo ser concedido com recursos controlados, como operações oficiais de crédito sob a supervisão do Bacen, dentre outros; e não controlados (peça 91, p. 8-9) ;
o) A estruturação do SNCR se insere no desenvolvimento da produção agropecuária, interesse estratégico na soberania, abastecimento e segurança alimentar do país. Contempla conjunto de ações direcionadas ao setor agropecuário. A política agrícola se assenta, principalmente, no crédito, nas modalidades citadas anteriormente; e na garantia de renda aos produtores rurais, que utiliza instrumentos para apoiar preços e possibilitar a formação de estoques estratégicos (peça 91, p. 9) ;
p) O crédito rural fomenta a economia de milhares de comunidades do país e o fortalecimento do setor, atendendo de agricultores familiares a cooperativas do agronegócio, além de possibilitar a execução de importantes programas, relacionados à inovação, armazenagem, dentre outros temas, com reflexos na cadeia produtiva, geração de empregos e bem-estar social, além do incremento no Produto Interno Bruto (peça 91, p. 9-10) ;
q) Todos os países praticam políticas de subsídios à agricultura, conforme demonstram estudos da Organização para a Cooperação e Desenvolvimento Econômico (OCDE) , sendo que a participação desses benefícios no Brasil é relativamente modesta em comparação com outras nações (peça 91, p. 10) ;
r) O modelo de subsídio ao setor agropecuário brasileiro se fundamenta, principalmente, na oferta de crédito em condições diferenciadas e proteção da renda dos produtores, especialmente com base na lei 8.427/1992, a qual, no art. 1º, caput e §1º, autorizou a concessão de subvenções econômicas a produtores rurais e cooperativas, sob a forma de equalização de preços e taxas, a exemplo dos bônus de adimplência e rebates, incluindo-se as operações de crédito no âmbito do Programa Nacional de Fortalecimento da Agricultura Familiar (Pronaf) . Esses benefícios apoiam os produtores rurais e estimulam a fixação do homem no campo (peça 91, p. 10-11) ;
s) As subvenções econômicas somente são constatadas quando da respectiva apuração, o que ocorre após a verificação das médias de saldos diários, no caso da equalização da taxa de juros; e quando da liquidação da dívida ou no pagamento de parcela de operação de crédito, em relação aos bônus. Até que ocorra o fato gerador, essas subvenções são apenas benefícios potenciais e não operações de crédito (peça 91, p. 11-12) ;
t) O arcabouço jurídico que regulamenta as diferentes modalidades de subvenção econômica data da década de 1990 e envolve conjunto significativo de normas, citadas no recurso (peça 91, p. 12-13) ;
u) Dentre os subsídios ao setor agropecuário, destaca-se a equalização de taxas de juros, descrita no art. 40 da Lei de Subvenções Econômicas Rural (peça 91, p. 13) ;
v) Novos volumes e taxas de atualização são definidos em cada ciclo chamado de ano-safra. No Planejamento do Plano Safra, órgãos do governo federal, especialmente o Ministério da Fazenda propuseram e submeteram ao CMN as regras que regulamentam o crédito rural para o período, bem como as estratégias de atuação, de forma a contribuir para o crescimento do setor, produção de alimentos e geração de renda (peça 91, p. 14-15) ;
w) As definições restaram materializadas por meio de Portarias do Ministério da Fazenda, nas quais foram definidos os parâmetros para o benefício, a exemplo da Portaria 315/2014, que, em seus artigos 1º e 2º, tratam dos limites, normas e condições dos pagamentos de equalizações de taxas (peça 91, p. 15-16) ;
x) Essas portarias e resoluções estabeleceram as condições, critérios, parâmetros e procedimentos par a operacionalização das subvenções econômicas, os quais orientaram o Banco do Brasil na concessão do crédito rural (peça 91, p. 16) ;
y) Na operacionalização da equalização de taxas de juros e outros encargos financeiros e na concessão de bônus/rebates, não se verifica desembolso de recursos pela instituição financeira para pagamento da subvenção em nome da União. Os valores registrados nas demonstrações financeiras do Banco do Brasil se referem aos gastos relativos a benefícios concedidos exclusivamente ao amparo da legislação nacional. Não se trata de operações de crédito entre a entidade e o ente federal, além de envolver outros bancos oficiais federais, cooperativos e demais instituições do SNCR (peça 91, p. 16-17) ;
z) O Banco do Brasil desempenha com excelência seu papel de fomento ao setor agropecuário, desde a fundação em 1808, observando a legislação vigente e as melhores práticas do sistema financeiro, há mais de 27 anos, com respeito às condições dos financiamentos rurais, normas contábeis, de controle, cobrança e apresentação dos valores (peça 91, p. 17-18) ;
aa) Os montantes pagos não constituíram deliberação do Banco do Brasil, não ensejaram liberação de recursos, não representam operações de crédito, financiamento ou assunção de compromisso financeiro com prazo estabelecido de pagamento e encargos, em conformidade com as normas e práticas contábeis do processo de operacionalização das subvenções (peça 91, p. 18) ;
ab) Conforme constatou a unidade técnica, o Banco do Brasil adotou os procedimentos previstos no processo de operacionalização das subvenções, com destaque à apresentação das planilhas no modelo definido pela norma (peça 91, p. 18-19) ;
ac) Anualmente, o Banco do Brasil disponibiliza as informações de saldos, separadas por exercício, para subsidiar o processo de inscrição em restos a pagar (peça 91, p. 19) ;
ad) Para a liquidação dos valores de equalização apurados pelo Banco após o término de cada período, a norma dispunha que os montantes devem ser atualizados, sem estabelecer prazo para que a Secretaria do Tesouro Nacional efetue o pagamento. Logo, fica afastada qualquer caracterização de atraso, concessão de prazo e financiamento dos valores apurados (peça 91, p. 19) ;
ae) No caso da subvenção relativa à equalização de taxas de juros e outros encargos financeiros, o montante só era conhecido, verificado e passível de ser exigido após transcorrido o curso das operações realizadas com produtores rurais e cooperativas, do saldo médio verificado e validade a respectiva consistência. Por isso, a sistemática não poderia ser caracterizada como operação de crédito (peça 91, p. 19) ;
af) Como cliente do Banco do Brasil, o produtor rural contrata diretamente o respectivo financiamento rural, em operações com fontes de recursos e risco de crédito dos agentes financeiros, com características específicas de orientação e acompanhamento, que produzem impactos nos custos de contratação e condução dos empréstimos (peça 91, p. 20) ;
ag) Para viabilizar as taxas subsidiadas ao produtor rural, o Poder Executivo, por meio de portarias, estabelece critérios que disciplinam a concessão e apuração da equalização de taxas de juros e outros encargos financeiros de cada linha de crédito ou programa. Os parâmetros para apuração e cálculo da equalização constam de fórmulas em normativos do Ministério da Fazenda (peça 91, p. 20) ;
ah) O mecanismo de equalização apenas se verifica a partir da contratação e liberação dos recursos de um financiamento rural a taxas subsidiadas celebrado entre o produtor rural e a instituição financeira. A média de saldos diários em uma operação com taxa controlada constitui o fato gerador para a concessão do benefício financeiro (peça 91, p. 21) ;
ai) A equalização se dá a partir do momento em que o produtor rural acessa um financiamento que apresenta taxas inferiores às de mercado, possibilitando ao produtor a redução do custo financeiro, com incremento das margens de retorno observadas nos empreendimentos agropecuários. Mas, é necessário que exista mecanismo que suporte o diferencial de custos, do contrário, não seria permitido ao contratante o acesso a financiamentos com taxas inferiores ao praticado ordinariamente (peça 91, p. 21-22) ;
aj) Caso o produtor não contrate o financiamento, objeto da subvenção, não se verifica a ocorrência do fato gerador necessário para a concessão da equalização de taxas (peça 91, p. 22) ;
ak) Os valores relativos às subvenções econômicas são registrados no ativo, no Cosif 1.8.8.80.20 - Outros Créditos sem Característica de Concessão de Crédito, em contrapartida com o Cosif 7.1.9.99.00 - Outras Receitas Operacionais e/ou em contrapartida com a operação (Cosif 1.6) . Essas receitas são reconhecidas nos períodos a que se referem, independentemente do seu recebimento, conforme determina o Cosif 1.17.2, CPC 00, CPC 30; e artigo 177 da Lei 6.404/1976, transcritos no recurso (peça 91, p. 22- 26) ; 
al) Na gestão de Bendine, o Banco do Brasil adotou todos os procedimentos necessários para o cumprimento das normas contábeis relacionadas ao tema. As demonstrações financeiras da entidade são avaliadas por Auditores Independentes, não tendo sido registrado apontamento ou ressalva em relação ao enquadramento e procedimentos contábeis adotados pela instituição financeira sobre a questão. Tratou-se de grave equívoco desta Corte conceituar as subvenções como operações de crédito (peça 91, p. 26) ;
am) Como se interpreta do disposto no inciso III do art. 29 da Lei de Responsabilidade Fiscal (LRF) , o que caracteriza uma operação de crédito é a existência de compromisso financeiro assumido em razão de contrato, nunca em decorrência de lei. A obrigação do pagamento de subvenções econômicas nas operações de crédito rural se origina do texto legal, conforme consta do art. 1º, §2º, da Lei de Subvenções Econômicas Rural (peça 91, p. 26-27) ;
an) Não se pode entender como as subvenções se enquadram no conceito de operação de crédito, sob pena de se negar a vigência aos princípios gerais de direito. A própria LRF distingue as subvenções das operações de crédito, quando trata da destinação de recursos públicos para o setor privado, conforme o art. 26, caput e §2º da norma (peça 91, p. 27) ;
ao) Diante do princípio segundo o qual a lei não contém palavras inúteis, se as subvenções se enquadrassem no conceito de operações de crédito, não haveria motivo para que o §2º do art. 26 da LRF separasse os dois termos, para deixar claro que se tratam de institutos diferentes (peça 91, p. 27) ;
ap) O prazo para o pagamento da obrigação é determinante para a configuração de uma operação de crédito ou financiamento, caracterizada por alocações de recursos, com ou sem destinação específica, com cobrança de encargos e prazo determinado, de acordo com entendimento do Banco do Brasil e do Bacen (peça 91, p. 27-28) ;
aq) Nem a Lei de Subvenções Econômicas Rural ou as Portarias do Ministério da Fazenda estabelecem prazo para que a União realize o pagamento de valores referentes às subvenções econômicas. Competiria ao Executivo essa regulação, conforme interpretação do art. 5º da Lei 8.427/1992. O §2º do art. 2º da Portaria 315 do Ministério da Fazenda dispõe que a equalização devida será atualizada até a data do efetivo pagamento, o que demonstra a ausência de termo para a quitação (peça 91, p. 28-29) ;
ar) Na operação de crédito, há um tomador e um ente com disponibilidade de recursos. Nas subvenções, há uma ação governamental de cunho social, com o objetivo de proteger o produtor rural e não de celebrar operação de crédito ou financiamento, como concluiu o Tribunal de Contas da União e o Ministério Público Federal (peça 91, p. 29) ;
as) A subvenção tem caráter reativo e depende exclusivamente da adesão dos destinatários, não podendo configurar operação de crédito, sob pena de configurar in malam partem;
at) Nas operações de crédito, deve haver o conhecimento de ambas as partes do prazo de vencimento, o qual não foi definido pela lei (peça 91, p. 29) ;
au) Mesmo que as operações em debate pudessem se enquadrar como operações de crédito, não poderia o Banco do Brasil ter agido de forma distinta, haja vista o princípio da legalidade estrita, previsto na doutrina e legislação aplicável que impunha à instituição financeira e a seus dirigentes seguirem os ditames da Lei de Subvenções Econômicas Rural (peça 91, p. 29-30) ;
av) Sustentar que as subvenções econômicas do crédito rural constituem créditos auferidos pela União em desacordo com a LRF, conforme o art. 29, III, da norma, o que atrairia a proibição contida no art. 36 do mesmo diploma legal, é negar vigência à Lei de Subvenções Econômicas, que valida todo o procedimento realizado pela União e o Banco do Brasil (peça 91, p. 30) ;
aw) Os procedimentos realizados na gestão de Aldemir Bendine debatidos no TC Processo 021.643/2014-8 e em discussão nos presentes autos foram realizados na estrita conformidade com a norma vigente, não havendo como sustentar qualquer alegação de ofensa ao ordenamento jurídico. Logo, não se pode responsabilizar o dirigente (peça 91, p. 31) ;
ax) Desde a edição da Lei 8.427/1992, ou seja, há mais de 27 anos, nenhuma instituição financeira ou qualquer órgão de controle tratou atrasos no pagamento das equalizações decorrentes das subvenções econômicas como operação de crédito, entendimento fixado pela Corte somente em 15/4/2015, no âmbito do Acórdão 825/2015-TCU-Plenário, relatado pelo Ministro José Mucio Monteiro, transitado em julgado em 24/4/2019, com o Acórdão 938/2019-TCU-Plenário, Redator Ministro Walton Alencar Rodrigues. Não se pode responsabilizar o recorrente com base em fatos ocorridos antes dessa abrupta mudança de entendimento pelo Tribunal, mesmo porque não foi ele quem agiu ativa ou passivamente para o ato (peça 91, p. 31-32) ;
ay) Ao analisar a questão, o Tribunal deveria considerar os costumes, quando a lei for omissa, bem como os obstáculos e as dificuldades reais do gestor e as exigências das políticas públicas a seu cargo, além das circunstâncias práticas que houverem imposto, limitado ou condicionado a ação do agente, conforme dispõem os artigos 4° e 22, caput e parágrafo 1°, do Decreto-Lei 4.657/1942 (peça 91, p. 32) ;
az) Em que pese a mudança de entendimento, o Ministro Relator do Acórdão 2575/2016-TCU-Plenário, José Mucio Monteiro, chegou a acolher a alegação do recorrente. Para o julgador, mesmo considerando os procedimentos analisados como operações de crédito, em afronta à LRF, não poderia o Banco do Brasil ter agido de forma diversa, tendo em vista o princípio da legalidade estrita, pois a instituição estava adstrita à Lei 8.427/1992 (peça 91, p. 32) ;
ba) Ao aferir a responsabilidade do recorrente, o Tribunal não ponderou o fato de a prática nunca antes ter sido indicada como irregular pelos órgãos competentes, desconsiderando a aplicação do Decreto-Lei n. 4.657/1942 (peça 91, p. 32) ;
bb) Os administradores dispõem de margem de discricionariedade para escolher diversas opções razoáveis, não se podendo responsabilizá-los por não terem adotado, numa análise posterior, a que se revelou a melhor. Conforme lição doutrinária e nos termos do art. 186 c/c art. 187 do Código Civil, a responsabilidade dos administradores é subjetiva, devendo ser analisada à luz do art. 153 da Lei das S/A, aferindo-se o procedimento adotado por eles diante do dever de diligência. A responsabilidade civil objetiva só pode decorrer da lei (peça 91, p. 33-34) ;
bc) A responsabilidade dos administradores das sociedades anônimas é ainda mais pessoal e restrita, estando delimitada nos artigos 153 e seguintes da Lei das S/A. Restringe-se à exigência de lealdade e de emprego do cuidado e diligência esperados de um homem ativo e probo, sendo necessária a comprovação da efetiva culpabilidade (peça 91, p. 34) ;
bd) O Banco do Brasil é sociedade de economia mista, não podendo ser considerado instituição financeira estatal, pois não recebe subsídios significativos da União. Logo, não se aplicam a essa entidade, as regras da LRF, por não se tratar de empresa dependente à luz da referida norma (peça 91, p. 35) ;
be) Empresa estatal dependente, conforme o normativo e de acordo com jurisprudência desta Casa, é aquela cuja dependência resta caracterizada pela utilização de aportes de recursos da União para pagamento de despesas com pessoal ou de custeio em geral ou de capital (peças 91, p. 35; e 93) ;
bf) O Banco do Brasil atua com recursos próprios, inexistindo aportes da União suficientes para caracterizá-lo como empresa estatal à luz da LRF. Logo, as normas desse diploma legal não se aplicam à referida instituição financeira, não havendo, portanto, descumprimento do art. 36, caput, do normativo (peça 91, p. 36) ;
bg) As contas do Banco do Brasil relativas ao exercício de 2014 foram homologadas, não se podendo dissociá-las da atuação de Bendine, que tinha atribuições vinculadas a um conselho diretor, nunca podendo ser responsabilizado de forma isolada. Logo, impõe-se, também, a homologação das contas do recorrente (peça 91, p. 36) ;
bh) Não ocorreu o trânsito em julgado do TC Processo 021.643/2014-8. O Ministério Público, antes mesmo de finalizado o andamento do processo de prestação de contas mencionado, optou por ingressar com Ação Penal (Processo 1000404-87.2019.4.01.3400, distribuído em 10/01/2019) e Ação Civil de Improbidade Administrativa (Processo 1026416-75.2018.4.01.3400, distribuído em 06/12/2018) , ambos na Justiça Federal de Brasília, tendo por base o processo no TCU (peças 91, p. 37; e 94-96) ;
bi) Ao optar pela via judicial antes mesmo de esgotada a via administrativa, o ente público incorreu em preclusão lógica do procedimento administrativo, conforme entendimento jurisprudencial (peça 91, p. 37-38) ;
bj) Não houve trânsito em julgado do acórdão proferido no TC Processo 021.643/2014-8 por inércia de Bendine, mas sim eleição de novo foro de discussão do tema no Judiciário, onde, inclusive, o recorrente apresentou defesa prévia (peças 91, p. 38; e 94-96) .
	Análise
5.2.	Os argumentos do recorrente não merecem prosperar. A concessão e utilização de recursos próprios dos Bancos Estatais para o pagamento de subvenções de responsabilidade da União constituem operações de crédito previstas no inciso III do art. 29 e desautorizadas pelo art. 36, ambos da Lei de Responsabilidade Fiscal, podendo a irregularidade macular a gestão do responsável na entidade, em caso de omissão.
5.3.	É importante ressaltar, em concordância com a peça recursal, que o Plano Safra, operado pelo Banco do Brasil, recebe dinheiro federal sob a forma de subvenções econômicas, decorrentes de redução das taxas de juros sobre os financiamentos ofertados pela instituição financeira. Para fomentar a concessão dessas linhas de crédito, o Governo Federal assume e paga aos agentes financeiros as diferenças entre as taxas oferecidas nos programas e o custo de captação dos recursos. 
5.4.	Nesse sentido, cabe transcrever a sistemática estabelecida para o Plano Safra, descrita no relatório do Acórdão 825/2015-TCU-Plenário, relatado pelo Ministro José Mucio Monteiro:
209.	A Lei 8.427, de 1992, autoriza a concessão de subvenções a produtores rurais, na modalidade de equalização de taxas de juros, in verbis: 
'Art. 1º Fica o Poder Executivo autorizado a conceder, observado o disposto nesta Lei, subvenções econômicas a produtores rurais e suas cooperativas, sob a forma de: 
 (...) 
II-equalização de taxas de juros e outros encargos financeiros de operações de crédito rural.' 
210.	Basicamente, de acordo com o art. 4º da Lei 8.427, de 1992, a equalização de taxas de juros é uma despesa corrente com subvenção que tem por objetivo pagar ao agente financeiro respectivo valor que corresponda à diferença, quantificada em termos monetários, entre seu custo de captação de recursos e os encargos cobrados do tomador do empréstimo. In verbis: 
'Art. 4º A subvenção de equalização de taxas de juros ficará limitada ao diferencial de taxas entre o custo de captação de recursos, acrescido dos custos administrativos e tributários a que estão sujeitas as instituições financeiras oficiais e os bancos cooperativos, nas suas operações ativas, e os encargos cobrados do tomador final do crédito rural.' 
5.5.	Dessa forma, o agente financeiro, a cada empréstimo concedido em favor do beneficiário final com taxas de juros reduzidas, passa a ser credor da União, tendo por base o diferencial entre os percentuais ofertados e o custo de captação dos valores pela instituição. O cálculo se utiliza do saldo médio diário dos financiamentos, como explicado no relatório do Acórdão 825/2015-TCU-Plenário e no próprio recurso ora em análise:
211.Em apertada síntese, para se aferir o montante da equalização, é preciso aplicar referido diferencial de taxas ao saldo médio diário dos financiamentos rurais concedidos. 
EQUALIZAÇÃO = DIFERENCIAL x SALDO MÉDIO DIÁRIO
212.Ou seja, a cada dia que passa, o agente financeiro calcula o valor que deixou de cobrar do produtor rural e que, posteriormente, deverá ser pago/coberto pela União. 
213.A definição de como a equalização deve ser apurada e de quando os valores se tornam devidos é objeto de portaria editada pelo Ministério da Fazenda, em razão do que dispõe o art. 5º da Lei 8.427, de 1992, in verbis: 
'Art. 5º A concessão da subvenção de equalização de juros obedecerá aos critérios, limites e normas operacionais estabelecidos pelo Ministério da Fazenda, especialmente no que diz respeito a custos de captação e de aplicação dos recursos, podendo a equalização, se cabível na dotação orçamentária reservada à finalidade, ser realizada de uma só vez, a valor presente do montante devido ao longo das respectivas operações de crédito.'  
5.6.	Nessa linha, periodicamente, o custo da equalização é calculado para ser encaminhado à União para quitação, cabendo ao Ministério da Fazenda a regulamentação da matéria, por meio de portarias. De todo modo, independente da definição do momento em que os valores seriam devidos pelo ente federal, o que se observou tanto no Banco do Brasil quanto em outros bancos federais, especialmente o BNDES, no episódio denominado "pedaladas fiscais", foi o atraso prolongado e inaceitável nos pagamentos, configurando operações de crédito vedadas pelo artigo 36 da LRF, conforme conclusão pacífica nesta Corte e diferentemente do que entende o recorrente. 
5.7.	Nesse sentido, cabe apresentar trecho explicativo do voto condutor do Acórdão 3.297/2015 - Plenário, relatado pelo Ministro Vital do Rêgo:
62. Novamente, alinho-me aos pareceres do secretário da Serur e do Parquet de Contas, pois foi demonstrado que o BNDES e o BB efetivamente financiam despesas correntes da União, na medida em que mantêm saldos negativos vultosos e prolongados, que serão saldados a posteriori, com incidência de juros e correção monetária. 
63. A recorrente não tem razão quando afirma que, no caso, o atraso no cumprimento de obrigação de pagar não é saldado com recursos da entidade credora, para posterior reembolso pela União. Os valores correspondentes à diferença entre as taxas de juros são, sim, arcados pelo BNDES e pelo BB, os quais buscam, posteriormente, o ressarcimento junto à União. 
64. Quanto ao elemento volitivo, ou seja, à intenção da União em se financiar mediante atrasos nos pagamentos das subvenções, não há como provar que não havia tal intenção. Os fatos relatados nos autos evidenciam que a União, deliberadamente, deixou de cumprir a obrigação de pagar aos credores no prazo definido e atrasou por longo período o pagamento de quantias significativas. 
65. Não resta dúvida de que se trata de operação de crédito, conforme pronunciamento conclusivo do Tribunal quando da apreciação do relatório e do parecer prévio sobre as contas da Presidente da República referentes ao exercício de 2014, nos quais foi consignada a seguinte irregularidade: 
'Inobservância do princípio da legalidade (art. 37, caput, da Constituição Federal) , dos pressupostos do planejamento, da transparência e da gestão fiscal responsável (art. 1º, §1º, da Lei Complementar 101/2000) , bem como dos arts. 32, §1º, incisos I e II, e 36, caput, da Lei Complementar 101/2000, em face de adiantamentos concedidos pelo BNDES à União para cobertura de despesas no âmbito do Programa de Sustentação do Investimento nos exercícios de 2010 a 2014 (itens 2.3.6 e 8.4) .' 
5.8.	Dessa forma, a União, em atitude deliberada, buscou se utilizar do Banco do Brasil como prolongamento da peça orçamentária federal, ao financiar despesas correntes de responsabilidade do ente. 
5.9.	Esses atrasos sistemáticos no repasse de recursos do Tesouro Nacional às instituições financeiras, independentemente da denominação, constituem operações de crédito de maneira ampla, nos termos do inciso III do art. 29 da LRF, caracterizando-se o uso da estatal no financiamento do controlador. Nesse sentido, cabe transcrever trecho da manifestação do Relator das Contas de Governo do exercício de 2014, Ministro Augusto Nardes, no voto que conduziu o Acórdão 1464/2015-TCU-Plenário:
Está caracterizado, pois, o fato de que a aludida movimentação financeira (atrasos sistemáticos no repasse de recursos do Tesouro Nacional às instituições financeiras estatais, que acabam por arcar com o pagamento de despesas de responsabilidade da União) tem natureza jurídica de operação de crédito, independentemente do nomen juris que porventura lhe tenha sido atribuída, o qual obviamente não tem o condão de modificar a sua essência.
5.10.	Além disso, é desconhecida a interpretação restritiva dada pelo recorrente, no sentido de que a LRF, especialmente o art. 36, teria aplicação apenas a estatais dependentes. O dispositivo, por certo, está relacionado claramente ao impedimento de operações dessa natureza, envolvendo instituições financeiras controladas pelo beneficiário dos recursos, independentemente do nível de participação do ente na gestão da entidade. Nessa linha, transcreve-se trecho da doutrina de Flávio da Cruz, Adauto Viccari Junior, José Osvaldo Glock, Nélio Herzmann e Rosângela Tremel:
Com a nítida finalidade de coibir abusos, o legislador expressa no art. 36 prática já corrente e adotada por vários entes da federação. Isso porque, em passado recente, os bancos estaduais (controlados pela administração do ente federativo) acabavam por desempenhar também a função de caixa do Estado. Trata-se de reforçar os princípios constitucionais da legalidade, impessoalidade, moralidade, publicidade e eficiência. (Lei de responsabilidade fiscal comentada: lei complementar n. 101. 8 ed. - São Paulo: Atlas, 2012, p. 154) 
5.11.	Também não se extrai do Acórdão 937/2019-TCU-Plenário, Relator Ministro Vital do Rêgo, a interpretação dada aos dispositivos pelo recorrente. O fato de as estatais dependentes atraírem espectro mais amplo de normas de finanças públicas não afasta a necessidade apenas de controle no impedimento de operações de crédito previsto no art. 36, caput, da LRF. 
5.12.	Do mesmo modo, não há dúvida de que Aldemir Bendine se omitiu diante da conjuntura apresentada, pois deveria ter se manifestado de maneira contundente, de modo a impedir o crescimento vertiginoso dos débitos do ente federal. Não se trata de responsabilização objetiva.
5.13.	No âmbito do multicitado TC Processo 021.643/2014-8, o representante do Ministério Público junto ao Tribunal de Contas da União apresentou gráfico relevante, que explicita adequadamente o crescimento descontrolado dos atrasos nos repasses dos recursos do Tesouro Nacional ao Banco do Brasil e paralisação crescente nos pagamentos, no decorrer dos exercícios. Nessa linha, cabe apresentar o demonstrativo, extraído do relatório do Acórdão 2575/2016-TCU-Plenário, Relator Ministro José Mucio Monteiro:
		Fonte: peça 69 do TC Processo 021.643/2014-8. Relatório do Acórdão 2575/2016-TCU-Plenário.
5.14.	Como destaca o órgão ministerial especializado, em trecho de parecer transcrito no relatório do Acórdão 2575/2016-TCU-Plenário; e se constata no gráfico acima, as equalizações de taxas de juros devidas ao Banco do Brasil, relacionadas ao Plano Safra, recebiam pagamentos até 2012, ainda que irregulares; e passaram a conter atrasos expressivos a partir daquele exercício, atingindo-se a estratosférica quantia de R$ 10,9 bilhões no final de 2014, portanto, na gestão do recorrente:
As equalizações de taxa de juros devidas ao Banco do Brasil, relativas ao crédito rural (Safra Agrícola) , também sofreram consideráveis atrasos no seu pagamento, conforme dados da tabela à peça 109, pp. 34/5. Isso fez com que a dívida da União junto a esse banco saltasse de R$ 3,2 bilhões, em dezembro/2012, para R$ 7,9 bilhões, em junho/2014. Em 31.12.2014, o saldo devedor dessa dívida chegou a R$ 10,9 bilhões (peça 120 do TC Processo 027.923/2015-0) .
5.15.	A irregularidade que persiste por mais de um exercício impacta a avaliação de mérito da gestão de todos os períodos envolvidos e pode ser utilizada como fundamento para apenar gestores em cada um dos processos de contas anuais (Acórdão 7419/2013-TCU-Primeira Câmara, Relator Ministro Benjamin Zymler) .
5.16.	A omissão de Aldemir Bendine diante dessa conjuntura configura anuência à política adotada pelo Governo Federal no período, mostrando-se dificultoso não considerar o recorrente também responsável pela explosão das dívidas da União junto ao referido Banco Oficial. Não se tem notícia de qualquer questionamento do recorrente acerca da questão, seja oficialmente, com o ajuizamento de eventuais medidas judiciais, ou mesmo a discussão das regras junto ao Ministério da Fazenda.
5.17.	Outra informação relevante constante do relatório do Acórdão 2575/2016-TCU-Plenário, Relator Ministro José Mucio Monteiro, militando em desfavor do recorrente, é que não se tinha, à época, notícia de atrasos nos pagamentos de subvenções dessa natureza operadas por bancos privados. Diante do uso deliberado dos Bancos públicos para o financiamento das políticas do Governo Federal, por certo, os gestores dessas entidades teriam a obrigação de questionamento, tendo em vista a necessária isonomia com as demais instituições financeiras do mercado.
5.18.	Por óbvio, não há que se falar em princípio da legalidade na defesa do recorrente, pois os atrasos excessivos nos pagamentos constituíam conjuntura claramente avessa ao ordenamento, impondo-se que o gestor se colocasse em posição contrária ao claro desvio nas finalidades do Banco do Brasil. Além disso, o fato de a Corte não ter questionado a questão anteriormente não torna os fatos regulares.
5.19.	De outro lado, diferentemente do que afirma o recorrente, a instituição financeira se utilizava sim de recursos próprios ao saldar os saldos médios diários em 2014 com recursos captados com custo superior, sendo exatamente essa conjuntura que ocasionou o débito bilionário do Tesouro com o Banco do Brasil. Como demonstra o gráfico apresentado acima, os valores dos empréstimos subsidiados eram pagos, para quitação a posteriori do benefício financeiro. 
5.20.	Do mesmo modo, a falta de prazo para pagamento dos diferenciais de taxas não auxilia a defesa da parte, pois, no caso, a utilização dos recursos pela União e a transferência das obrigações de pagamento dos benefícios financeiros ao Banco do Brasil constituiria, na espécie, operação de crédito com prazo indeterminado, situação ainda mais grave, diante do art. 36 da LRF. 
5.21.	Mesmo que, no conjunto das operações do ano de 2014, os fatos irregulares ora em debate não tenham culminado, ao final, em prejuízo global à instituição financeira, o que ocorreu apenas em razão da pujança econômica do Banco do Brasil, não deixaram de constituir irregularidades gravíssimas, capazes de macular a gestão de Aldemir Bendine, seja sob a perspectiva do direito societário ou do direito administrativo.
5.22.	Além disso, também não reduz a gravidade das irregularidades atribuídas ao recorrente o fato de os atrasos nos pagamentos do Tesouro serem remunerados pela taxa Selic. Na forma como destaca o parquet especializado, no relatório do Acórdão 1824/2018-TCU-Plenário, de posse dos recursos que lhe eram devidos, certamente o Banco do Brasil conseguiria remunerações superiores ao índice oficial, razão pela qual os prejuízos à instituição financeira foram imensuráveis, tendo em vista o custo de oportunidade.
5.23.	Em razão desses graves eventos, o Tribunal, por intermédio do item 9.6 do Acórdão 2575/2016-TCU-Plenário, Relator Ministro José Mucio Monteiro, aplicou multa de R$ 54.820,84 em Aldemir Bendine, dentre outros responsáveis.
5.24.	Ademais, ao julgar pedidos de reexame interpostos tanto pelo Ministério Público junto ao TCU, na pessoa do Procurador Júlio Marcelo de Oliveira; quanto do próprio Aldemir Bendine, o Tribunal considerou ainda mais graves as irregularidades atribuídas ao recorrente. Nesse sentido, cabe transcrever trechos do voto condutor do Acórdão 1824/2018-TCU-Plenário, Redator Ministro José Mucio Monteiro:
	Assim, restou configurada a conduta omissiva e temerária do responsável que, certamente, foi de encontro aos interesses dos acionistas do Banco do Brasil, os quais, por dever estatutário, deveriam ser resguardados pelo responsável. Restou configurada sua concordância tácita com as práticas claramente ilegais da equipe econômica. 
	Em relação ao responsável, da mesma forma que com o responsável anterior, não há como deixar de considerar que a mera aplicação da multa de R$ 30.000,00 não reflete, de forma clara, o grave teor das faltas praticadas e as funestas consequências de seus atos para o País, sendo imperiosa a inabilitação do responsável, nos termos da lei, pelo período que fixo em seis anos, período, aliás, próximo ao mínimo legal de cinco anos e longe do máximo, de oito anos, imposto aos responsáveis Guido Mantega e Arno Augustin. 
5.25.	Diante disso, a Corte, nos termos dos itens 9.5 e 9.6 do Acórdão 1824/2018-TCU-Plenário, mantido, nesses pontos, pelo Acórdão 938/2019-TCU-Plenário, Redator Ministro Walton Alencar Rodrigues, aplicou a Aldemir Bendine, também, a sanção de inabilitação para o exercício de cargo em comissão ou função de confiança pelo período de seis anos.
5.26.	Por fim, não há que se falar em ausência de trânsito em julgado no que tange ao TC Processo 021.643/2014-8. Ao contrário do que afirma o recorrente, como regra, não há dependência entre os julgamentos desta Corte e os processos em trâmite no Poder Judiciário.
5.27.	A existência de processos no Poder Judiciário e no TCU com idêntico objeto não caracteriza litispendência, repetição de sanção sobre mesmo fato (bis in idem) ou mesmo preclusão lógica.
5.28.	À luz do princípio da independência das instâncias, o TCU exerce sua competência constitucional (artigo 71, inciso II) e legal (artigo 1º, inciso I, da Lei 8.443/1992) , para julgar as contas daqueles que derem causa a perda, extravio ou qualquer outra irregularidade de que resulte dano ao erário.
5.29.	Não existe, portanto, litispendência entre processo desta Corte de Contas e outro versando sobre matéria idêntica no âmbito do Poder Judiciário (Acórdão 1487/2017-TCU-Primeira Câmara, relator Ministro Walton Alencar Rodrigues; 3535/2015-TCU-2ª Câmara, relator Ministro Augusto Nardes; e 680/2015-TCU-Plenário, relator Ministro-Substituto André de Carvalho) .
5.30.	A exceção ao princípio da independência das instâncias é a sentença proferida em juízo penal, que decide pela inexistência do fato ou pela negativa de autoria, o que não se verifica no presente caso.
5.31.	Sobre esse tema, o Supremo Tribunal Federal tem apoiado a tese da independência entre as instâncias administrativa e penal (Mandados de Segurança 26.969-DF e 25.880-DF) , no que é acompanhado pelo Superior Tribunal de Justiça (MS 7080-DF, MS 7138-DF e 7042-DF) , corroborando, por extensão, o entendimento esposado por esta Corte de Contas.
5.32.	Da mesma forma, é entendimento pacífico desta Casa que a tramitação de ações em outras esferas não configura dupla apenação (bis in idem) . O risco de um ressarcimento em duplicidade por parte do responsável está de todo afastado, em razão da orientação já sumulada nesta Corte no sentido de que os valores eventualmente já satisfeitos deverão ser considerados para efeito de abatimento na execução (Súmula TCU 128) .
5.33.	Nesse sentido são os Acórdão 2181/2017-TCU-Primeira Câmara, relator Ministro Bruno Dantas; 2860/2017-TCU-2ª Câmara, relator Ministro Vital do Rêgo; e 304/2017-TCU-Plenário, relator Ministro Bruno Dantas) .
5.34.	Ressalte-se, ainda, que, mesmo no âmbito das ações judiciais trazidas pela parte no recurso em análise e consultadas nesta instrução, os eventos ocorridos, relativos às chamadas "pedaladas fiscais", têm sido considerados de máxima gravidade. Para tanto, é importante apresentar trecho da petição inicial da Ação Civil de Improbidade Administrativa n. 1026416-75.2018.4.01.3400, já recebida em decisão do Juízo da 4ª Vara Federal Cível da Seção Judiciária do Distrito Federal, de 30/1/2019. Em relação a Aldemir Bendine, o Ministério Público Federal, ao aderir à análise empreendida nesta Corte, manifesta-se, na forma abaixo (peça 94, p. 68) :
Em relação a ALDEMIR BENDINE, os argumentos acima em tudo se aplicam. A União começou a atrasar os repasses da equalização de juros do Plano Safra no ano de 2009, e a dívida desde então cresceu de forma gradativa (a respeito veja-se Tabela 2, peça 109, p. 34-35, da TC Processo 021.643/2014-8) . A única diferença em relação ao BNDES é que o Ministério da Fazenda sequer tentou dar aparência de legalidade aos atrasos do Plano Safra, deixando de criar Portarias que inventassem prorrogações de prazo para o pagamento. Assim agindo, ALDEMIR BENDINE, em omissão que indica coautoria com as "pedaladas fiscais", atuou inclusive contra os interesses do Banco do Brasil, entidade que presidia. (...) 
5.35.	Igualmente, na Ação Penal 1000404-87.2019.4.01.3400, em trâmite na Justiça Federal do Distrito Federal, interposta pelo parquet em face de diversos responsáveis, dentre eles Aldemir Bendine, a questão também foi descrita como grave, como se nota em trecho da denúncia, recebida em 26/11/2018, transcrita em despacho proferido no processo eletrônico, em 11/7/2019, que pode ser consultado no sítio da Justiça Federal na internet (PJE) :
2ª IMPUTAÇÃO - Realização de operações de crédito, consubstanciadas na concessão e utilização de recursos próprios do Banco do Brasil para o pagamento de benefícios de responsabilidade da União.
Extrai-se dos autos que, no exercício de 2014, os denunciados GUIDO MANTEGA, na condição de Ministro de Estado da Fazenda, ARNO JUGO AUGUSTIN FILHO, na condição Secretário do Tesouro Nacional, MARCUS PEREIRA AUCELIO, na condição de Subsecretário de Política Fiscal da Secretaria do Tesouro Nacional, e ALDEMIR BENDINE, na condição de Presidente do Banco do Brasil, agindo dolosamente em coautoria, foram responsáveis por ordenar, autorizar e realizar operações de crédito interno sem prévia autorização legislativa, consistentes na concessão e utilização indevida de recursos próprios do Banco do Brasil para o pagamento de subvenções de responsabilidade da União registradas nas contas "Tesouro Nacional Equalização de Taxas - Safra Agrícola" e "Título e Créditos a Receber Tesouro Nacional" da instituição financeira.
Como bem explanado na documentação oriunda do Tribunal de Contas da União, a Lei nº 8.427/92 autorizou a concessão de subvenções a produtores rurais, sob a modalidade de equalização de taxas de juros. Depreende-se do art. 4º desse diploma que a equalização de taxas de juros é uma despesa corrente com subvenção que tem por objetivo pagar ao agente financeiro valor correspondente à diferença, em termos monetários, entre seu custo de captação de recursos e os encargos cobrados do tomador do empréstimo. Assim é que, como explica o TCU, "a cada dia que passa, o agente financeiro calcula o valor que deixou de cobrar do produtor rural e que, posteriormente, deverá ser pago/coberto pela União".
 (...) 
As elevadas dívidas contraídas pela União junto ao Banco do Brasil caracterizam, assim, operação de crédito, pois houve financiamento de despesas com a utilização de recursos de outrem, nos termos do art. 29, III, a Lei de Responsabilidade Fiscal, não importando, de resto, o que se dê nomem iuris à operação quando esta, em sua essência, ajusta-se à definição legal do instituto.
 (...) 
 (Disponível em:Id do documento: 19071115512482000000068250160. Acesso em 8 jul 2022) .
5.36.	Assim, em razão dos fatos descritos nos presentes autos, ao recorrente foi imputado crime contra as finanças públicas, na ação penal; e ato de improbidade administrativa, na ação civil, com pedidos de aplicação de variadas penalidades, desde o pagamento de indenização por dano moral coletivo até sanções cíveis e penais. Essa conjuntura converge com o posicionamento colocado na deliberação recorrida. Não se fazem necessárias apurações adicionais, como requer a parte.
5.37.	Destaque-se, também, que a prestação e o julgamento das contas dos administradores e demais responsáveis por dinheiros, bens e valões públicos na administração pública é individual, conforme se interpreta dos artigos 70 e 71, inciso II, da Constituição Federal. Logo, não há a relação entre o julgamento dos demais gestores e a gestão do ora recorrente, cabendo a análise de cada uma das atuações, no que tange à legalidade, legitimidade, economicidade, aplicação de das subvenções e renúncia de receitas, com análise da integralidade da gestão. Não se vislumbra vício na deliberação recorrida.
5.38.	Por fim, não se verifica incidência da prescrição sobre a possibilidade de esta Corte julgar irregulares as contas do responsável. Os fatos avaliados nos autos se referem ao exercício de 2014, considerando-se como termo inicial de contagem do prazo prescricional o último dia da gestão. 
5.39.	Mas, o sobrestamento do feito, por intermédio do Acórdão de Relação 4.068/2017-TCU-2ª Câmara (peça 38) , Relator Ministro-Substituto Marcos Bemquerer Costa, mantido pelo Acórdão 7728/2019-TCU-Segunda Câmara, Relator Ministro Aroldo Cedraz, não obstante não configure evento suspensivo do termo prescricional, caracteriza, por certo, ato inequívoco destinado à apuração dos fatos, nos termos do art. 2º da Lei 9.873/1999, diploma aplicável à matéria, na concepção desta Secretaria.
5.40.	Em 8/4/2020, a unidade técnica, após o trânsito em julgado do TC Processo 021.643/2014-8, retomou o julgamento das contas do responsável (peças 67-69) , culminando no Acórdão 5937/2021-TCU-Segunda Câmara, prolatado na sessão de 13/4/2021.
CONCLUSÃO
6.	Das análises anteriores, conclui-se que:
a) A concessão e utilização de recursos próprios dos Bancos Estatais para o pagamento de subvenções de responsabilidade da União constituem operações de crédito previstas no inciso III do art. 29 e desautorizadas pelo art. 36, ambos da Lei de Responsabilidade Fiscal, podendo a irregularidade macular a gestão do responsável na entidade, em caso de omissão;
b) A irregularidade que persiste por mais de um exercício impacta a avaliação de mérito da gestão de todos os períodos envolvidos e pode ser utilizada como fundamento para apenar gestores em cada um dos processos de contas anuais; e
c) A existência de processos no Poder Judiciário e no TCU com idêntico objeto não caracteriza litispendência, repetição de sanção sobre mesmo fato (bis in idem) ou preclusão lógica.
6.1.	Assim, os elementos probatórios e argumentos trazidos pela parte não têm o condão de modificar a deliberação recorrida, impondo-se a manutenção do julgado em seus exatos termos.
PROPOSTA DE ENCAMINHAMENTO
7.	Diante do exposto, com fundamento nos artigos 32, inciso I; e 33, da Lei 8.443/1992, submetem-se os autos à consideração superior, com posterior encaminhamento ao Ministério Público junto ao Tribunal de Contas da União e ao Gabinete do Relator, propondo:
a) conhecer do recurso de reconsideração e, no mérito, negar-lhe provimento;
b) comunicar a deliberação que vier a ser proferida por esta Corte ao recorrente, ao Banco do Brasil S/A e à Secretaria do Tesouro Nacional, destacando que o Relatório e o Voto que o fundamentam podem ser acessados pelo portal eletrônico do Tribunal de Contas da União, no endereço https://pesquisa.apps.tcu.gov.br/#/pesquisa/acordao-completo.
	É o Relatório.

Ricardo Dias de Castro (254.813/OAB-SP), representando Aldemir Bendine; Caroline Scopel Cecatto (64.878/OAB-RS) e outros, representando Banco do Brasil S.A.

Procurador Marinus Eduardo De Vries Marsico.

Prestação de contas. Exercício de 2014. Contas irregulares do presidente da instituição. Recurso de reconsideração. Utilização de recursos próprios dos Bancos Estatais para o pagamento de subvenções de responsabilidade da União. Operações De crédito não autorizadas pelo art. 36 da Lei de Responsabilidade Fiscal. Omissão do responsável. Irregularidade persistente por mais de um exercício. Impacto na avaliação de mérito da gestão de todos os períodos. conhecimento. IMPROCEDÊNCIA DOS ARGUMENTOS. ELEMENTOS INSUFICIENTES PARA A ALTERAÇÃO DO JUÍZO ANTERIOR. Negativa de provimento. ciência.

PRESTAÇÃO DE CONTAS (PC)

Secretaria de Recursos (Serur); Secretaria de Controle Externo do Sistema Financeiro Nacional (SecexFinanças).

Trata-se do recurso de reconsideração interposto pelo Sr. Aldemir Bendine, ex-presidente do Banco do Brasil S.A., em face do Acórdão 5937/2021-TCU-Segunda Câmara, por meio do qual suas contas foram julgadas irregulares.
2.	Como visto no Relatório, a irregularidade imputada ao Sr. Aldemir Bendine consistiu, em resumo, na realização de operações de crédito, consubstanciadas na concessão e utilização de recursos próprios do Banco do Brasil para o pagamento de subvenções de responsabilidade da União, registradas nas contas "Tesouro Nacional - Equalização de Taxas - Safra Agrícola" e "Título e Créditos a Receber - Tesouro Nacional" da instituição financeira, contrariando o que estabelecem o § 1º, inciso I, do art. 32, o art. 36 e o art. 38, inciso IV, "b", todos da Lei Complementar 101/2000.
3.	De início, ratifico o exame de admissibilidade acostado às peças 98/99. O recurso merece ser conhecido, eis que atendidos os requisitos processuais aplicáveis à espécie.
4.	O recorrente trouxe aos autos extensa argumentação em favor do julgamento pela homologação de suas contas, já resumidas na instrução de mérito e reproduzidas no Relatório.
5.	Em síntese, o ex-gestor historiou toda a sistemática e o arcabouço normativo referente à concessão de crédito agrícola, porém a Serur rebateu todos os elementos apresentados, pugnando, ao final, por negar provimento ao recurso.
6.	Com efeito, assiste razão à Serur em sua minudente instrução de mérito, corroborada pelo parecer do MPTCU, cujo integral exame e conclusões incorporo, desde já, como minhas próprias razões de decidir, no sentido de que o recurso não merece prosperar, devendo ser mantido o juízo inicial pela irregularidade das contas.
7.	Primeiro, é preciso esclarecer ao recorrente que em momento algum o Tribunal tratou de fiscalizar, em sentido amplo, os procedimentos no âmbito do Sistema Nacional de Crédito Rural (SNCR) , as modalidades existentes e o papel de fomento exercido pela instituição financeira junto ao setor agropecuário, dentre outros temas anotados no recurso. 
8.	 Por outro lado, restaram efetivamente fiscalizadas, como bem esclarecido pela unidade instrutiva, a concessão e a utilização de recursos próprios do banco estatal para o pagamento de subvenções de responsabilidade da União, constituindo operações de crédito previstas no inciso III do art. 29 da Lei Complementar n. 101/2000 (LRF) e vedadas pelo art. 36, da mesma Lei, o que maculou a gestão do ex-Presidente, que se omitiu no cumprimento do seu dever.
9.	Ora, a diferença na equalização das taxas de juros, encargo final da União, conforme a bem esclarecida sistemática de concessão reproduzida no Relatório precedente, foi deliberadamente suportada pelo agente financeiro, com o Banco do Brasil e outras instituições financeiras federais, nos seus ramos de atuação, sendo utilizados como prolongamento da peça orçamentária federal, financiando despesas correntes de responsabilidade do Tesouro Nacional, caracterizando financiamento do ente controlador, em situação não prevista na legislação de regência e, por conseguinte, operações de crédito irregulares.  
10.	Por seu conteúdo esclarecedor, permito-me reproduzir mais uma vez excerto do bem lançado exame empreendido pela Serur: 
5.9. Esses atrasos sistemáticos no repasse de recursos do Tesouro Nacional às instituições financeiras, independentemente da denominação, constituem operações de crédito de maneira ampla, nos termos do inciso III do art. 29 da LRF, caracterizando-se o uso da estatal no financiamento do controlador. Nesse sentido, cabe transcrever trecho da manifestação do Relator das Contas de Governo do exercício de 2014, Ministro Augusto Nardes, no voto que conduziu o Acórdão 1464/2015-TCU-Plenário:
Está caracterizado, pois, o fato de que a aludida movimentação financeira (atrasos sistemáticos no repasse de recursos do Tesouro Nacional às instituições financeiras estatais, que acabam por arcar com o pagamento de despesas de responsabilidade da União) tem natureza jurídica de operação de crédito, independentemente do nomen juris que porventura lhe tenha sido atribuída, o qual obviamente não tem o condão de modificar a sua essência.
5.10.	Além disso, é desconhecida a interpretação restritiva dada pelo recorrente, no sentido de que a LRF, especialmente o art. 36, teria aplicação apenas a estatais dependentes. O dispositivo, por certo, está relacionado claramente ao impedimento de operações dessa natureza, envolvendo instituições financeiras controladas pelo beneficiário dos recursos, independentemente do nível de participação do ente na gestão da entidade. (...) 
5.11.	Também não se extrai do Acórdão 937/2019-TCU-Plenário, Relator Ministro Vital do Rêgo, a interpretação dada aos dispositivos pelo recorrente. O fato de as estatais dependentes atraírem espectro mais amplo de normas de finanças públicas não afasta a necessidade apenas de controle no impedimento de operações de crédito previsto no art. 36, caput, da LRF. 
5.12.	Do mesmo modo, não há dúvida de que Aldemir Bendine se omitiu diante da conjuntura apresentada, pois deveria ter se manifestado de maneira contundente, de modo a impedir o crescimento vertiginoso dos débitos do ente federal. Não se trata de responsabilização objetiva.
5.13.	No âmbito do multicitado TC Processo 021.643/2014-8, o representante do Ministério Público junto ao Tribunal de Contas da União apresentou gráfico relevante, que explicita adequadamente o crescimento descontrolado dos atrasos nos repasses dos recursos do Tesouro Nacional ao Banco do Brasil e paralisação crescente nos pagamentos, no decorrer dos exercícios. Nessa linha, cabe apresentar o demonstrativo, extraído do relatório do Acórdão 2575/2016-TCU-Plenário, Relator Ministro José Mucio Monteiro:
		Fonte: peça 69 do TC Processo 021.643/2014-8. Relatório do Acórdão 2575/2016-TCU-Plenário.
5.14.	Como destaca o órgão ministerial especializado, em trecho de parecer transcrito no relatório do Acórdão 2575/2016-TCU-Plenário; e se constata no gráfico acima, as equalizações de taxas de juros devidas ao Banco do Brasil, relacionadas ao Plano Safra, recebiam pagamentos até 2012, ainda que irregulares; e passaram a conter atrasos expressivos a partir daquele exercício, atingindo-se a estratosférica quantia de R$ 10,9 bilhões no final de 2014, portanto, na gestão do recorrente:
As equalizações de taxa de juros devidas ao Banco do Brasil, relativas ao crédito rural (Safra Agrícola) , também sofreram consideráveis atrasos no seu pagamento, conforme dados da tabela à peça 109, pp. 34/5. Isso fez com que a dívida da União junto a esse banco saltasse de R$ 3,2 bilhões, em dezembro/2012, para R$ 7,9 bilhões, em junho/2014. Em 31.12.2014, o saldo devedor dessa dívida chegou a R$ 10,9 bilhões (peça 120 do TC Processo 027.923/2015-0) .
5.15.	A irregularidade que persiste por mais de um exercício impacta a avaliação de mérito da gestão de todos os períodos envolvidos e pode ser utilizada como fundamento para apenar gestores em cada um dos processos de contas anuais (Acórdão 7419/2013-TCU-Primeira Câmara, Relator Ministro Benjamin Zymler) . (DESTAQUEI) 
5.16.	A omissão de Aldemir Bendine diante dessa conjuntura configura anuência à política adotada pelo Governo Federal no período, mostrando-se dificultoso não considerar o recorrente também responsável pela explosão das dívidas da União junto ao referido Banco Oficial. Não se tem notícia de qualquer questionamento do recorrente acerca da questão, seja oficialmente, com o ajuizamento de eventuais medidas judiciais, ou mesmo a discussão das regras junto ao Ministério da Fazenda.
5.17.	Outra informação relevante constante do relatório do Acórdão 2575/2016-TCU-Plenário, Relator Ministro José Mucio Monteiro, militando em desfavor do recorrente, é que não se tinha, à época, notícia de atrasos nos pagamentos de subvenções dessa natureza operadas por bancos privados. Diante do uso deliberado dos Bancos públicos para o financiamento das políticas do Governo Federal, por certo, os gestores dessas entidades teriam a obrigação de questionamento, tendo em vista a necessária isonomia com as demais instituições financeiras do mercado.
11.	Ademais, como demonstrado pela unidade instrutiva, a instituição financeira se utilizava de recursos próprios para liquidar os saldos médios diários em 2014 com recursos captados com custo superior. Tal essa situação ocasionou o débito bilionário do Tesouro com o Banco do Brasil, à época.
12.	Nesse contexto, tampouco aproveita à defesa o fato de que os pagamentos em atraso do Tesouro seriam remunerados à taxa Selic, vez que, com os recursos que lhe eram devidos, o banco conseguiria, em operações de mercado, remunerações superiores ao índice oficial.
13.	Por derradeiro, reforço o esclarecimento da Serur no sentido de que não há dependência entre os julgamentos desta Corte e os processos em trâmite no Poder Judiciário, a supostamente favorecer o recorrente.
14.	Nessa seara, é pacífico o entendimento do TCU ao reconhecer que inexiste litispendência entre processo desta Corte de Contas e outro que trate do mesmo assunto, em tramitação no Poder Judiciário, conforme deliberado também por esta Segunda Câmara no Acórdão 10042/2015-TCU-Plenário no Acordão 1.512/2015, das relatorias do eminente Ministro-Substituto Marcos Bemquerer Costa e do ilustre Ministro Bruno Dantas, respectivamente.
15.	Assim, trago à baila o excerto do voto condutor proferido para o Acórdão 30/2016-TCU-Plenário, por meio do qual esta Corte de Contas deixou assentado que "o princípio da independência das instâncias permite ao TCU apreciar, de forma plena, a boa e regular gestão dos recursos públicos federais, mesmo nos casos em que as irregularidades também estejam sendo apuradas em outras instâncias administrativas ou judiciais. O juízo administrativo só se vincula ao penal quando neste último é afirmada, categoricamente, a inexistência do fato ou que o acusado não foi o autor do ilícito.".
16.	Quanto às demais alegações da recorrente, verifico que restaram suficientemente rebatidas no exame realizado pela unidade instrutiva, carecendo de fundamentação plausível, e reforço as conclusões lançadas pela Serur quanto à negativa de provimento ao recurso.
	Ante o exposto, VOTO por que seja adotada a deliberação que ora submeto a este Colegiado.
TCU, Sala das Sessões, em 23 de agosto de 2022.
AROLDO CEDRAZ 
Relator